ACORDAO-COMPLETO-2408495

ACÓRDÃO 1404/2020 ATA 19/2020 - PLENÁRIO

VISTOS, relatados e discutidos estes autos de recurso de revisão interposto pelo sr. Ademir Galvão Andrade em desfavor do Acórdão 1623/2017-TCU-Segunda Câmara, 
ACORDAM os Ministros do Tribunal de Contas da União, reunidos em sessão do Plenário, ante as razões expostas pelo Relator, em:
9.1. não conhecer do recurso de revisão interposto pelo sr. Ademir Galvão Andrade, tendo em vista a ausência do preenchimento dos requisitos de admissibilidade previstos no art. 35 da Lei 8.443/1992;
9.2. dar ciência desta deliberação ao recorrente.

Recurso de revisão interposto contra acórdão que julgou irregulares as contas do recorrente, condenou-o em débito e aplicou-lhe multa, em razão de inexecução parcial de contrato firmado para prestar serviços de segurança eletrônica em portos e terminais.

Companhia Docas do Pará.

3. Responsáveis/Recorrentes:
3.1. Responsáveis: Ademir Galvão Andrade (XXX.051.805-XX); Jorge Luiz Silva Mesquita (XXX.754.442-XX); Nelson Pontes Simas (XXX.383.432-XX); Telenorte Telecomunicações Comércio e Informática Ltda. - Epp (04.206.975/0001-21)
3.2. Recorrente: Ademir Galvão Andrade (XXX.051.805-XX).

13.1. Ministros presentes: José Mucio Monteiro (Presidente), Walton Alencar Rodrigues, Benjamin Zymler (Relator), Augusto Nardes, Raimundo Carreiro, Ana Arraes, Bruno Dantas e Vital do Rêgo.
13.2. Ministros-Substitutos presentes: Augusto Sherman Cavalcanti, Marcos Bemquerer Costa, André Luís de Carvalho e Weder de Oliveira.

ACORDAO-COMPLETO-2419285

Acórdão 2410/2020 - Plenário

TRF-1

TELENORTE TELECOMUNICAÇÕES COMERCIO E INFORMÁTICA LTDA - EPP E OUTROS

NELSON PONTES SIMAS

BENJAMIN ZYMLER

Ministro Augusto Nardes.

Adoto como relatório a instrução elaborada por auditor da Secretaria de Recursos (peça 173) , que contou com a anuência do dirigente da mencionada unidade técnica (peça 174) : 
"Foram preenchidos os requisitos específicos para o recurso de revisão?
	Para análise do presente requisito, verifica-se oportuno a realização de breve histórico dos autos.
Trata-se de Tomada de Contas Especial instaurada em atenção ao Acórdão 1760/2014-TCU-Plenário para apuração de ilícitos atrelados à Operação Galileia da Polícia Federal, especificamente a inexecução parcial do Contrato 20/2004, firmado entre a CDP e a Telecomunicações, Comércio e Informática Ltda. (Telenorte) , cujo objeto era a prestação de serviços de segurança eletrônica nos Portos de Belém, Vila do Conde, Santarém e nos Terminais de Miramar e Outeiro.
O processo foi apreciado por meio do Acórdão 1623/2017-TCU-Segunda Câmara, em que se registrou julgar irregulares as contas do recorrente, imputar-lhe débito solidário e lhe aplicar multa individual.
Em essência, o recorrente foi responsabilizado em razão da execução parcial do objeto ante a ausência de constatação, em inspeção física, de sensores ativos para barreira perimetral, além de diferenças quantitativa e qualitativa entre as câmaras contratadas e as encontradas in loco, ocasionando prejuízo (voto condutor, peça 74, item 8) .
O recorrente opôs embargos declaratórios em face do acórdão original (peça 88) , o qual foi conhecido e rejeitado, no mérito, mediante o Acórdão 3750/2017-TCU-Segunda Câmara (peça 90) .
Contra o acórdão original, foram interpostos recursos de reconsideração (peças 51, 73, 76) , inclusive por parte do recorrente, os quais foram conhecidos e, no mérito, não providos, conforme o Acórdão 11559/2018-TCU-Segunda Câmara (peça 127) .
Essa decisão foi objeto de embargos de declaração (peças 141, 144 e 147) , apreciados por intermédio do Acórdão 3878/2019-TCU-Segunda Câmara (peça 156) no sentido de serem conhecidos e rejeitados, no mérito.
Neste momento, o responsável interpõe recurso de revisão, com fundamento no art. 35, incisos II e III, da Lei 8.443/92, em que reitera os argumentos já apresentados em sede de recurso de reconsideração (peça 66 e 106) , bem como apresenta alegações com o objetivo de combater o Acórdão 11559/2018-TCU-Segunda Câmara.
Também, o recorrente aponta como documento novo a Ação de Improbidade Administrativa 0008782-58.2006.4.01.3900, além de solicitar efeito suspensivo ao presente recurso.
Registre-se que o recurso de revisão se constitui em espécie recursal de sentido amplo, verdadeiro procedimento revisional, com índole jurídica similar à ação rescisória, que objetiva a desconstituição da coisa julgada administrativa.
Além dos pressupostos de admissibilidade comuns a todos os recursos (tempestividade, singularidade e legitimidade) , o recurso de revisão requer o atendimento dos requisitos específicos indicados nos incisos do art. 35 da Lei 8.443/1992: I - erro de cálculo; II - falsidade ou insuficiência de documentos em que se tenha fundamentado o acórdão recorrido; e III - superveniência de documentos novos com eficácia sobre a prova produzida.
Do exame do recurso constata-se que o recorrente se limitou a invocar hipótese legal compatível com o recurso de revisão, sem, contudo, satisfazê-la materialmente.
Há casos, como o que ora se apresenta, que os 'documentos novos' trazidos não possuem o condão de, nem mesmo em tese, produzir eficácia sobre a irregularidade que ocasionou a condenação imposta pelo Tribunal.
Quanto à Ação de Improbidade Administrativa 0008782-58.2006.4.01.3900, impende consignar que os processos que tramitam em outras instâncias não obstam as apurações de irregularidades realizadas por esta Corte de Contas.
Com efeito, este Tribunal possui jurisdição e competência próprias estabelecidas na Constituição Federal e na Lei Orgânica desta Corte, não sofrendo restrição em razão de processos que tramitem em outras instâncias.
Impende registrar que no ordenamento jurídico brasileiro vigora o princípio da independência das instâncias, em face do qual podem ocorrer condenações simultâneas nas diferentes esferas (cível, criminal e administrativa) .
O artigo 935 do Código Civil prescreve que a "responsabilidade civil é independente da criminal, não se podendo questionar mais sobre a existência do fato, ou sobre quem seja o seu autor, quando estas questões se acharem decididas no juízo criminal". Esse dispositivo deve ser conjugado com o artigo 66 do Código de Processo Penal, que estabelece que "não obstante a sentença absolutória no juízo criminal, a ação civil poderá ser proposta quando não tiver sido, categoricamente, reconhecida a inexistência material do fato".
Interpretando esses dispositivos, constata-se que a sentença penal impedirá a propositura ou continuidade de ação nos âmbitos civil e, por extensão, administrativo, apenas se houver sentença penal absolutória negando categoricamente a existência do fato ou afirmando que não foi o réu quem cometeu o delito.
Esse entendimento é pacífico no Supremo Tribunal Federal (STF) , conforme Mandados de Segurança 21.948-RJ, 21.708-DF e 23.635-DF. Nesse último, por exemplo, o STF decidiu que a sentença proferida em processo penal é incapaz de gerar direito líquido e certo de impedir o Tribunal de Contas da União (TCU) de proceder à tomada de contas, mas poderá servir de prova em processos administrativos se concluir pela não-ocorrência material do fato ou pela negativa de autoria.
Nesse mesmo sentido é o teor do artigo 126 da Lei 8.112/90, segundo o qual a "responsabilidade administrativa do servidor será afastada no caso de absolvição criminal que negue a existência do fato ou sua autoria". Também merece relevo o disposto na Lei 8.429/92, que trata da improbidade administrativa, ao estabelecer em seu artigo 12 que o responsável por ato de improbidade está sujeito às cominações estabelecidas por esta norma, independentemente das sanções penais, civis e administrativas previstas na legislação específica.
O Plenário do STF já decidiu, inclusive, que o ajuizamento de ação civil pública não retira a competência do TCU para instaurar tomada de contas especial, tendo em vista o art. 71 da Constituição Federal, como se constata no seguinte excerto do MS 25.880/DF, da relatoria do Ministro Eros Grau:
EMENTA: MANDADO DE SEGURANÇA. TRIBUNAL DE CONTAS DA UNIÃO. COMPETÊNCIA. ART. 71, II, DA CONSTITUIÇÃO DO BRASIL E ART. 5º, II E VIII, DA LEI N. 8.443/92. TOMADA DE CONTAS ESPECIAL. VIOLAÇÃO AOS ARTS. 148 A 182 DA LEI N. 8.112/90. INOCORRÊNCIA. PROCEDIMENTO DISCIPLINADO NA LEI N. 8.443/92. AJUIZAMENTO DE AÇÃO CIVIL PÚBLICA. PREJUDICIALIDADE DA TOMADA DE CONTAS ESPECIAL. IMPOSSIBILIDADE. INDEPENDÊNCIA ENTRE AS INSTÂNCIAS CIVIL, PENAL E ADMINISTRATIVA. QUESTÃO FÁTICA. DILAÇÃO PROBATÓRIA. IMPOSSIBILIDADE. SEGURANÇA DENEGADA. 
1. A competência do Tribunal de Contas da União para julgar contas abrange todos quantos derem causa a perda, extravio ou outra irregularidade de que resulte dano ao erário, devendo ser aplicadas aos responsáveis, em caso de ilegalidade de despesa ou irregularidade de contas, as sanções previstas em lei, lei que estabelecerá, entre outras cominações, multa proporcional ao dano causado aos cofres públicos [art. 71, II, da CB/88 e art. 5º, II e VIII, da Lei n. 8.443/92]. 
 (...) 
4. O ajuizamento de ação civil pública não retira a competência do Tribunal de Contas da União para instaurar a tomada de contas especial e condenar o responsável a ressarcir ao erário os valores indevidamente percebidos. Independência entre as instâncias civil, administrativa e penal. 
 (...) " (grifos acrescidos) 
O voto condutor do Acórdão 2/2003-TCU-Segunda Câmara demonstra a posição pacífica deste Tribunal sobre o tema, quando assim dispôs:
O TCU tem jurisdição própria e privativa sobre as pessoas e matérias sujeitas a sua competência, de modo que a proposição de qualquer ação no âmbito do Poder Judiciário não obsta que esta Corte cumpra sua missão constitucional. De fato, por força de mandamento constitucional (CF, art. 71, inc. II) , compete a este Tribunal julgar as contas dos administradores e demais responsáveis por dinheiros, bens e valores da administração federal direta e indireta, e as contas daqueles que derem causa a perda, extravio ou outra irregularidade de que resulte prejuízo ao Erário. E, para o exercício dessa atribuição específica, o TCU é instância independente, não sendo cabível, portanto, tal como pretende o interessado, que se aguarde manifestação do Poder Judiciário no tocante à matéria em discussão.
Nesse sentido aponta a ementa jurisprudencial decorrente do Acórdão 1038/2019-TCU-Plenário:
A existência de processos no Poder Judiciário e no TCU com idêntico objeto não caracteriza repetição de sanção sobre mesmo fato (bis in idem)  nem litispendência. No ordenamento jurídico brasileiro, com exceção da sentença penal absolutória negando a existência do fato ou da autoria (art. 935 do Código Civil) , vigora o princípio da independência das instâncias, em razão do qual podem ocorrer condenações simultâneas nas diferentes esferas jurídicas (cível, criminal e administrativa) . O recolhimento do débito, em um ou outro processo, serve para comprovação de quitação e sana a dívida. 
Após estas considerações, resta superado o argumento de que a Ação de Improbidade Administrativa 0008782-58.2006.4.01.3900 constitui documento novo apto a preencher o requisito específico de admissibilidade do presente recurso de revisão.
Além do mais, é de se registrar que meros argumentos e teses jurídicas representam elementos ordinários que somente justificariam o seu exame em sede de recurso de reconsideração, espécie recursal prevista no art. 33 da Lei 8.443/1992. Entendimento diverso iria descaracterizar a natureza excepcional e revisional do recurso de revisão, que se assemelha à ação rescisória no âmbito do processo civil.
Superado este exame, resta prejudicado o pedido para concessão de efeito suspensivo com base em fumus boni iuris e periculum in mora, pois não se verificam condições de admissibilidade para o próprio recurso interposto. Por óbvio, como o recurso não merece conhecimento, não há que se falar em efeito suspensivo com base em cautelar.
Ante o exposto, o recurso não atende aos requisitos específicos de admissibilidade do recurso de revisão estabelecidos no art. 35 da Lei 8.443/92.

		3.
	Conclusão da Instrução Preliminar 

	Em virtude do exposto, propõe-se:
3.1 não conhecer do recurso de revisão interposto por Ademir Galvão Andrade, por não atender aos requisitos específicos de admissibilidade, nos termos do artigo 35 da Lei 8.443/92, c/c artigo 288 do Regimento Interno/TCU;
3.2 encaminhar os autos para o Ministério Público junto ao TCU (MP/TCU) e, posteriormente, ao gabinete do relator competente para apreciação do recurso;
3.3 à unidade técnica de origem, dar ciência ao recorrente e aos órgãos/entidades interessados do teor da decisão que vier a ser adotada, encaminhando-lhes cópia."

2.	O Ministério Público junto ao TCU manifestou-se de acordo com a proposta da unidade técnica. 
	É o relatório.

Jean Carlos Dias (OAB/PA 6.801), Elísio Augusto Velloso Bastos (OAB/PA 6.803) e outros, representando Telenorte Telecomunicações Comércio e Informática Ltda. - EPP, Jorge Luiz Silva Mesquita e Nelson Pontes Simas; Cristiana Pinho Martins (OAB/PA 9.328), representando Ademir Galvão Andrade.

Procuradora-Geral Cristina Machado da Costa e Silva.

TOMADA DE CONTAS ESPECIAL DECORRENTE DE INSPEÇÃO NA COMPANHIA DOCAS DO PARÁ. AÇÃO DE CONTROLE DA CONTROLADORIA-GERAL DA UNIÃO. OPERAÇÃO GALILEIA DA POLÍCIA FEDERAL. CONTRATAÇÃO DE SERVIÇOS DE SEGURANÇA ELETRÔNICA EM PORTOS. EXECUÇÃO PARCIAL DO OBJETO CONTRATADO. IRREGULARIDADE DAS CONTAS. PREJUÍZO AO ERÁRIO. SOLIDARIEDADE. MULTA. EMBARGOS DE DECLARAÇÃO. INEXISTÊNCIA DE CONTRADIÇÕES, OMISSÕES E OBSCURIDADES. TENTATIVA DE REDISCUSSÃO DE MÉRITO. REJEIÇÃO. RECURSO DE REVISÃO. NÃO CONHECIMENTO.

TOMADA DE CONTAS ESPECIAL (TCE)

Secretaria de Recursos (SERUR); Secretaria de Controle Externo de Tomada de Contas Especial (SecexTCE).

Trata-se de recurso de revisão interposto pelo sr. Ademir Galvão Andrade, ex-Diretor-Presidente da Companhia Docas do Pará (CDP) , em desfavor do Acórdão 1623/2017-TCU-Segunda Câmara. Por meio dessa deliberação, aquele Colegiado julgou irregulares as contas do recorrente, do sr. Nelson Pontes Simas, ex-Diretor de Gestão Portuária, da empresa contratada Telenorte - Telecomunicações Comércio e Informática Ltda. - e do sr. Jorge Luiz Silva Mesquita, sócio-administrador da Telenorte, condenou-os solidariamente em débito (valor histórico de R$ 175.834,50) e aplicou-lhes multas individuais de R$ 60.000,00 com fundamento no art. 57 da Lei 8.443/1992.
2.	Originariamente este processo cuidou de tomada de contas especial instaurada para apuração da inexecução parcial do Contrato 20/2004, firmado entre a CDP e a Telecomunicações, Comércio e Informática Ltda. (Telenorte) , cujo objeto era a prestação de serviços de segurança eletrônica nos Portos de Belém, Vila do Conde, Santarém e nos Terminais de Miramar e Outeiro.
3.	O débito decorreu da inspeção realizada pela Controladoria-Geral da União (CGU) que, ao visitar os locais mencionados no parágrafo anterior, constatou a inexecução parcial do contrato, caracterizada pela ausência de instalação dos sensores ativos para barreira perimetral nos terminais inspecionados e pela instalação parcial das câmeras móveis, resultando execução inferior ao atestado e pago pela companhia. 
4.	Deve-se frisar que a atuação do órgão de controle interno decorreu, em certa medida, da Operação Galileia da Polícia Federal, que investigou diversos crimes supostamente cometidos por gestores da CDP (corrupção passiva, associação criminosa, fraude ao caráter competitivo da licitação, aos procedimentos previstos na Lei 8.666/1993 e à execução contratual, dispensa de licitação fora das hipóteses previstas em lei, dentre outros) . O recorrente, juntamente com outras quinze pessoas, foi preso na referida operação policial.
5.	O recorrente fundamenta que seu recurso encontra amparo no art. 35, incisos II e III, da Lei 8.443/1992. Ao passo em que alega a insuficiência de documentos para fundamentar a condenação, o ex-gestor fundamenta a superveniência dos seguintes elementos novos: a) termo de entrega dos serviços, elemento que só foi disponibilizado ao recorrente após a apresentação das alegações de defesa; e b) decisão proferida pelo Tribunal Regional Federal da 1ª Região que, ao apreciar apelação do gestor ora recorrente, reformou a sentença proferida no âmbito de ação de improbidade administrativa, afastando as irregularidades aqui examinadas. 
6.	No mérito, alega que: a) o termo de entrega e recebimento dos serviços comprovaria que o objeto do contrato teria sido realizado em sua totalidade; b) a inspeção da CGU foi realizada mais de um ano após a entrega dos serviços, havendo desgaste natural decorrente do tempo, o que levou à remessa de alguns para a assistência técnica; c) houve aditivo que alterou a relação de equipamentos que deveriam ser entregues pela contratada; d) não agiu de foram desonesta, tendenciosa, com escopo de prejudicar alguém, ou mesmo tentando angariar vantagem indevida, capaz de ensejar a má-fé de seus atos; e) agiu amparado em pareceres técnicos e jurídicos; f) prescrição da pretensão punitiva do TCU, tendo em vista que, entre a assinatura do contrato, ocorrida no ano de 2004, e a imposição da multa, aplicada em 2017, houve o decurso de prazo superior a cinco anos.
7.	A Secretaria de Recursos e o Ministério Público junto ao TCU propuseram o não conhecimento do recurso de revisão, por entenderem que houve tão somente a invocação da hipótese legal prevista no art. 35, incisos II e III, da Lei 8.443/1992, sem, contudo, satisfazê-la materialmente. Isso porque o deslinde da ação de improbidade administrativa não interfere na apuração levada a efeito pelo TCU, dado o princípio da independência das instâncias, e os argumentos apresentados reproduzem os aduzidos por ocasião da interposição do recurso de reconsideração. 
8.	Acolho os exames realizados, cujos fundamentos incorporo como razões de decidir, sem prejuízo das considerações que passo a fazer. 
9.	O recurso não deve, de fato, ser conhecido. Na linha da jurisprudência desta Corte, a exemplo do Acórdão 3146/2011-TCU-Plenário, para que o recurso de revisão seja conhecido é necessário que os novos documentos apresentados possuam, em tese, a possibilidade de alterar o juízo a respeito dos fatos que ensejaram as condenações, entendendo-se por documento novo aquele ainda não examinado no processo. O termo de entrega e recebimento dos serviços foi devidamente examinado no recurso de reconsideração, sendo, portanto, inapto para o conhecimento deste recurso excepcional. 
10.	O acórdão proferido pelo Poder Judiciário no âmbito de ação de improbidade não tem eficácia sobre a prova produzida nos autos. Devo lembrar que apenas as decisões de absolvição criminal afastam a responsabilidade administrativa, mesmo assim apenas quando restar consignada a inexistência do fato ou a negativa da autoria em relação ao responsável (art. 935 do Código Civil) . 
11.	Ademais, especificamente quanto à execução parcial do contrato, o TRF consignou expressamente que a inexistência de sensores ativos de barreira perimetral nos portos inspecionados e as diferenças quantitativas das câmeras contratadas careciam de demonstração inequívoca, sobretudo por não ter havido prova pericial produzida no processo judicial. Ou seja, o provimento do recurso baseou-se, neste ponto, pela ausência de provas inequívocas da irregularidade, aspecto que adentra no juízo de convencimento do magistrado que, portanto, não vincula a atuação do Tribunal de Contas. 
12.	Dito isso, concordo que o recurso não deva ser conhecido. 
13.	Ainda que fosse possível superar o exame de admissibilidade, no mérito melhor sorte não assistiria ao recorrente.
14.	 O termo de entrega dos serviços, ato que corresponde ao recebimento provisório, deve ser analisado em conjunto com as demais evidências constantes dos autos, sobretudo com a inspeção in loco realizada pela CGU e com os diálogos interceptados na operação policial, que comprovam a ciência inequívoca, por parte do recorrente, de que os serviços não haviam sido executados em sua integralidade. A presunção de veracidade das informações veiculadas no termo de recebimento não é absoluta, nem pode ser oposta aos órgãos de controle.
15.	A realização da fiscalização, pela CGU, pouco mais de um ano depois da suposta entrega dos serviços não torna, por si só, inválida a prova produzida. Isso porque o responsável não conseguiu demonstrar onde estariam, no momento da fiscalização do órgão de controle interno, as 48 câmeras e os 280 sensores ativos para barreira perimetral não localizados. As câmeras que comprovadamente haviam sido encaminhadas para assistência técnica não foram incluídas no débito, a exemplo dos seis equipamentos móveis não localizados no terminal de Outeiro, mas que, em relação a eles, havia recibo da Guarda Portuária atestando a retirada para conserto (TC Processo 041.011/2012-4, apenso; peça 3, p. 85) .
16.	Quanto aos demais, o recorrente alegou que os comprovantes estariam na posse da Polícia Federal. A justificativa não pode ser aceita, pois a restituição desses documentos poderia ter sido solicitada e, mesmo que houvesse a negativa por parte da autoridade policial, é razoável supor a existência de registros na Companhia de Docas do Pará, na Guarda Portuária e na própria empresa que prestou assistência técnica aos equipamentos, documentos estes que poderiam ter sido apresentados pelo recorrente. 
17.	De fato, o primeiro termo aditivo modificou a relação de equipamentos. No entanto, essa alteração foi considerada na planilha elaborada pela CGU. Após constatar um quantitativo em excesso de quinze câmeras móveis, do tipo Dome, que não estavam previstas no contrato original, esse número de equipamentos foi abatido do débito, como pode ser visto na seguinte memória de cálculo:
	Equipamento
	Quantidade
	Preço Contratado (R$) 
	Prejuízo (R$) 

	Câmeras Móveis
	48
	2.029,30
	97.406,40

	Sensor ativo para barreira perimetral
	280
	420,00
	117.600,00

	Subtotal (itens não localizados) 
	215.006,40

	Câmeras móveis DOME acrescidas 
	15
	2.611,46
	 (39.171,90) 

	Prejuízo apurado 
			175.834,50

18.	Dito isso, afirmo que, em regra, o TCU não pune o gestor máximo por problemas na liquidação das despesas, sobretudo quando a identificação de problemas demanda uma completa revisão de todo o processo de pagamento, bem como uma visita criteriosa ao local da prestação dos serviços. No entanto, em casos excepcionais, como o do presente processo, é possível a responsabilização do dirigente. Explico. 
19.	Nestes autos, o recorrente participou ativamente de toda a execução contratual, tendo assinado o contrato e os aditivos firmados, bem como autorizado pagamentos. Mais, as interceptações telefônicas comprovam que a cúpula da CDP tinha ciência da inexecução do contrato. Transcrevo trecho de uma conversa do recorrente com o sr. Nelson Pontes Simas, então diretor de Gestão Portuária (também responsabilizado nestes autos) que comprova o meu argumento - prova esta compartilhada mediante autorização judicial. Antes, esclareço que "A" refere-se a Ademir (recorrente) e "S", a Simas: 
"A: Alô. S: Alô Ademir? A: to. S: Tudo bem, é o seguinte, aquele processo que tá aqui da TELENORTE, se eu liberar aquilo ali não tem problema nenhum não? Aquele que tu não quer liberar. A: Não tem problema não. S: Posso liberar, tu não vai ficar chateado não? A: Eu só acho que você tem que tomar cuidado com as coisas que você faz. S: Não mas tudo bem, mas eu só tô te ligando porque se tu ficar chateado eu não libero, mas se não for ficar (...) A - Não. S- Então tá eu vou liberar A: Agora presta atenção, esse cara não está fazendo as coisas direito, essa merda não tá funcionando em porto nenhum, eu acho que não é justo você pagar pra ele. S: Não, fique tranquilo, isso ai deixe que é responsabilidade minha. (...) "
20.	O recorrente alega que essa conversa ocorreu em janeiro de 2006, quando, pelo contrato, os serviços encerraram-se no primeiro quadrimestre do ano anterior. O argumento não pode ser aceito. Em primeiro lugar, em junho de 2006, ou seja, depois da conversa, a CGU confirmou a execução parcial dos serviços. Ainda que a conversa não se refira ao contrato em apreciação - o que se admite apenas por hipótese, tendo em vista que o recorrente nunca apresentou sua versão sobre esse diálogo -, esse padrão de comportamento denota a falta de zelo no trato dos recursos públicos, pois, mesmo ciente das deficiências nos serviços, autorizava pagamentos.
21.	Esse padrão de comportamento contrasta com a alegada honestidade e boa-fé. Não há nos autos os pareceres técnicos e jurídicos que subsidiaram os pagamentos, razão pela qual deixo de tecer considerações. É possível que o recorrente queira se referir àqueles documentos que precederam a assinatura do contrato e dos termos aditivos. Neste caso, ressalto que sua responsabilização não decorreu da celebração do contrato ou da modificação dele, mas sim do pagamento por bens e serviços não comprovados. 
22.	Por último, conforme consta do Acórdão 1441/2016-TCU-Plenário, a pretensão punitiva do TCU subordina-se ao prazo geral de prescrição indicado no art. 205 do Código Civil, que é de dez anos, contado da data de ocorrência da irregularidade sancionada. No caso concreto, os pagamentos irregulares ocorreram em 12/7/2004 e 16/9/2004, enquanto que as citações foram ordenadas em 9/7/2014 (data do Acórdão 1760/2014-TCU-Plenário) .
23.	Por não ter transcorrido mais de dez anos, a citação interrompeu o prazo prescricional, reiniciando-se logo em seguida. A multa foi aplicada em 14/2/2017 (data do Acórdão 1623/2017-TCU-Segunda Câmara) . Logo, não houve a perda da pretensão punitiva deste Tribunal. 
24.	Ante o exposto, voto por que seja adotada a deliberação que ora submeto ao Colegiado.
TCU, Sala das Sessões Ministro Luciano Brandão Alves de Souza, em 3 de junho de 2020.
BENJAMIN ZYMLER 
Relator